臺灣高等法院刑事判決　　　　　　　　　　　　九十年度上更（一）字第四一○號
　　上　訴　人　臺灣臺北地方法院檢察署檢察官
　　被　　　告　己○○即洪月娟.
　　選任辯護人　林辰彥
　　選任辯護人　黃淑怡
　　選任辯護人　張凱輝
右上訴人因被告偽造文書等案件，不服臺灣臺北地方法院八十七年度訴字第六三○號
，中華民國八十七年九月七日第一審判決（起訴案號: 臺灣臺北地方法院檢察署八十
六年度偵字第二○二八一號），提起上訴，經最高法院第一次發回，本院判決如左：
    主  文
上訴駁回。
    理  由
一、公訴意旨略以：己○○（即洪月娟）原任職於台北縣新店市○○○路三三巷十七
    號大福商務旅館擔任會計，因故於八十六年二月間離職，同年三月五日，己○○
    返回上址幫忙，見無人之際，乃竊取大福商務旅館所有第一商業銀行永和分行吉
    成辦事處（以下稱一銀吉成辦事處），帳號00000000000號活期存款
    存摺一本，並盜蓋大福商務旅館丁○○之印章於取款憑條上，並於同年三月五日
    持該存摺及取款憑條，至一銀吉成辦事處盜領新臺幣（下同）三十萬元，同年三
    月十六日，經大福商務旅館總務丙○○發現存摺失竊，始知遭盜領。因認己○○
    （即洪月娟）涉犯刑法第三百二十條第一項、第二百十七條第二項、第二百十六
    條行使第二百十條文書罪嫌。
二、按犯罪事實應依證據認定之，無證據不得推定其犯罪事實，刑事訴訟法第一百五
    十四條定有明文。又刑事訴訟法上所謂認定犯罪事實之證據，係指足以認定被告
    確有犯罪行為之積極證據而言，該項證據自須適合於被告犯罪事實之認定，始得
    採為斷罪資料；如未發現相當證據，或證據不足以證明，自不能以推測或擬制之
    方法，以為裁判之基礎，最高法院二十九年上字第三一○五號、四十年台上字第
    八十六號分別著有判例可資參照。
三、公訴人認被告己○○涉有刑法第三百二十條第一項、第二百十七條第二項、第二
    百十六條、第二百十條之罪嫌，無非以右揭事實已據證人丙○○之指述綦詳，且
    丙○○堅稱一銀吉成辦事處錄影帶內盜領存款之人，確為被告，而公訴人於八十
    七年三月十日偵訊時，曾命被告書寫筆跡，該筆跡經目視雖與取款憑條上之字跡
    不相符合，惟被告於八十七年三月十八日偵訊後簽名及日期之筆跡，則與該取款
    憑條相似，而與三月十日所書寫之筆跡不同，顯見被告於公訴人令其書寫字時，
    故意與其平常書寫習慣不同而為之，復有該取款憑條影本附卷可證為其主要論據
    。訊據被告己○○堅決否認其有上開犯行，辯稱：其於八十六年二月從該大福商
    務旅館離職後，即不再是該館之會計，其於八十六年三月上旬某日為幫忙旅館對
    帳有到該旅館一天，但從未接觸上開存摺或印章，絕無趁機偷取存摺、盜蓋印章
    之可能等語。
四、經查：
（一）大福商務旅館在第一商業銀行永和分行吉成辦事處之活期存款帳號00000
      000000號帳戶，確於八十六年三月五日遭人領取三十萬元，除經大福商
      務旅館負責人丁○○之女丙○○證述外，並有該取款條影本在卷可稽。
（二）惟前開三十萬元究係遭何人領走？第一商業銀行永和分行吉成辦事處當日雖有
      監視錄影，並由警察機關（臺北縣警察局新店分局）將之拷貝留存，惟該監視
      錄影帶母帶早經第一商業銀行永和分行吉成辦事處因已逾保存二個月期限而銷
      毀，而警察機關亦因職務交接之疏失而將前揭拷貝帶遺失，現已無法未尋獲，
      有臺北縣警察局新店分局八十六年十二月十日北警店刑字第二三三六四之一號
      （見偵查卷第十五頁）、八十七年六月十九日北警店刑字第一二五三○號函（
      見原審卷第四十五頁）、九十年十月十六日九十北警店刑字第二五七八一號函
      （見本院卷第二六一頁）在卷可稽。復參以證人辛○○於本院調查時到庭證稱
      ：「本案是我承辦，我那時因要離職，有辦移交，但沒有人接我的職務，我長
      官要我先把證物、公文先放在桌上，但那時也沒有什麼移交清冊」等語（見本
      院卷第一五五頁）。是以，應可推定該錄影帶因警察機關職務交接之疏失而遺
      失，本院自無從依「已遺失」之該錄影帶所錄製之內容，認定究係由何人領取
      前揭款項。
（三）第查，曾看過前揭錄影帶內容之大福商務旅館負責人丁○○之女即證人丙○○
      雖於警訊、偵查及本院調查時均指稱：「盜領者肯定係被告」等語。惟曾與證
      人丙○○一起看過前揭影帶內容，即曾任大福商務旅館職員（現已離職）之證
      人壬○○於原審調查時供稱：「影像中不像被告，因帶中女孩較細，有腰身，
      只有髮型略似，依身材看起來不像被告，被告較壯：：」、「老闆及其女兒看
      到帶中女孩面孔就說是被告，但我看不像，走態也不像，帶中女孩面孔五官不
      是很清楚，有些模糊，我依體型、身材（認）不像被告：：」等語（見原審卷
      第七十頁反面）；於本院調查中證稱：「錄影帶的畫面不是很清楚，嫌犯是騎
      機車到銀行的，體型是瘦瘦小小的，只有髮型與面貌類似，但被告的體型比較
      塊，錄影帶提款人的體型與被告不太一樣，提款的人是穿緊身綠色毛衣、黑色
      牛仔褲」等語（見本院卷第三十五頁）。證人壬○○既無法明確指認影像中之
      提款人即係被告，且迭指影像中提款人之體型、身材不像被告，自不能僅憑影
      像中之提款人與被告髮型、面貌相「類似」，遽認證人丙○○前揭指認正確無
      誤，從而為被告不利之認定。
（四）再查，證人即警員甲○○於本院調查中證稱：「本案是我承辦，：：因銀行的
      錄影帶是高倍速，我們派出所只能借，不能調錄影帶，所以借用銀行的錄影機
      才行拷貝，我們有先在銀行看錄影帶內容，除了我還有一位警員林聰瀚（現已
      離職）、告訴人丙○○、還有銀行的人也有陪同一起看」、「當時丙○○指認
      是被告己○○是盜領的人，我們就依據告訴人丙○○所提供的資料及口卡通報
      單有調被告己○○即洪月娟設籍在彰化的口卡片，有通知但一直無法通知被告
      本人到派出所製作筆錄，：：錄影帶內盜領存款的人是否被告己○○本人，我
      無法確認」、「錄影帶是從正面拍過來的，我的記憶上身是穿黃色衣服的，高
      度差不多，約一百六十公分左右，穿褲子或褲裝看不到，身材比較豐滿，正面
      我沒有印象，頭髮披肩是直的沒有燙，沒有帶眼鏡」等語（見本院卷第一八二
      頁至第一八三頁）。證人即離職警員戊○○於本院審理中證稱：「我有與甲○○一起去第一商銀吉成辦事處，但我當時還是學習警員，所以沒有進去共同看
      錄影帶的內容，本件是我的學長甲○○承辦的，所以我就不清楚錄影帶的內容
      為何。」等語（見本院卷第三一九頁）。證人即一銀吉成辦事處當時之總務人
      員庚○○於本院調查中到庭證稱：「我當時擔任總務，我有拿錄影帶給他們看
      ，我也有去看，存款戶有指認盜領是那一個人盜領的，警察有說要拿錄影帶存
      證，盜領我不記得係何人，時間太久，我現已沒有印象」、「盜領人的穿著、
      長相已沒有印象」等語（見本院卷第二二九頁）。是本院亦無從自曾看過該錄
      影帶之人所為證言，明確認定究係由何人領取前揭款項。
（五）況查，原審將前揭取款憑條與被告之平時筆跡、當庭書寫之筆跡等多份送請鑑
      定，其結果為：「筆跡不同」，有法務部調查局八十七年八月一日（87）陸（
      二）第00000000函在卷可稽（見原審卷第六十三頁）；復經本院將前
      揭取款憑條與現金帳冊二冊、筆記本原本乙冊、記帳簿原件九張、當庭書寫字
      跡原件二張、中和市○○街郵局所立存簿儲金第0000000號帳戶立帳申
      請書原件乙份、郵政存簿儲金存款單原本五張、郵政存簿儲金提款單原本乙張
      、中國信託商業銀行印鑑卡原本乙張送請鑑定，其結果為：「字跡筆劃特徵不
      符」，有法務部調查局九十一年二月五日調科貳字第○九一○○○四五二二○
      號函在卷可稽（見本院卷第二八六頁），足見前揭取款憑條並非被告所書寫。
      而原審及本院既將被告平時書寫之文件多份送請鑑定，所得均為「筆跡不同」
      或「字跡筆劃特徵不符」之結果，已足認前揭取款憑條並非被告所書寫；而告
      訴人請求調取得發汽車工業有限公司被告經辦之文件，無非與前開已送鑑定文
      件性質相類似之文件，重複加以鑑定尚無實益，併此敘明。
（六）此外，告訴人雖聲請命被告至法務部調查局接受測謊，惟按「（測謊）鑑驗結
      果固可為審判之參考，但非為判斷之唯一及絕對之依據，鑑驗結果是否可採，
      應由法院斟酌取捨」、「測謊鑑定結果，如就否認犯罪有不實之情緒波動反應
      ，固得供審判上之參酌，惟不得採為有罪判決之唯一憑據」，最高法院八十五
      年度臺上字第五七九一號、八十七年度臺上字第三三三九號著有判決。是測謊
      鑑驗結果既不得採為有罪判決之唯一憑據，則必在查得被告犯罪積極證據之情
      形下，始有利用測謊鑑驗以補強心證之必要，故若缺乏足資證明被告犯罪之積
      極證據作為基礎，測謊鑑驗乃流於無益之調查程序。因此，本案依前揭所述之
      現有卷證資料，既查無積極證據足資證明被告犯罪，測謊鑑定之結果縱使不利
      於被告（如就否認犯罪有不實之情緒波動反應），亦無法徒以測謊鑑定之結果
      採為被告有罪判決之唯一憑據。因此，告訴人聲請命被告至調查局接受測謊，
      本院經核應無必要，附此說明。
（七）按認定犯罪事實之證據，係指足以認定被告確有犯罪行為之積極證據而言，而
  本案依前揭所述之現有證據資料上，均尚有對被告為有利之存疑，且又無從依
      其他客觀方法排除此項合理之可疑，依「罪證有疑，利於被告」之法理，自不
      得僅憑前揭證人林欣妤之前揭指認，為其論罪之基礎。是依前揭判例意旨，本
      件被告犯罪尚屬不能證明。此外，復查無其他積極證據足資證明被告有何竊盜
      、偽造文書等犯行，原審從而判決被告無罪，經核並無不當，應予維持。
五、檢察官上訴意旨略以：證人丙○○曾觀看銀行之提款錄影帶，確能認出錄影帶中
    提款之人係被告，且丙○○曾向大福商務旅館職員乙○○查證，存款遭領當日，
    乙○○曾與被告見面，被告當時所穿衣服顏色與錄影帶中盜領之人穿著相符，應
    認本件盜領存款應係被告所為，故提起上訴云云。惟查：
（一）大福商務旅館設於第一商業銀行永和分行吉成辦事處之活期存款帳戶遭人領取
      三十萬元，第一商業銀行永和分行吉成辦事處當日之監視錄影雖由臺北縣警察
      局新店分局拷貝留存，惟該監視錄影帶母帶業因已逾保存二個月期限而銷毀，
      而警察機關亦因職務交接而將前揭拷貝帶遺失，因而法院無法依該「已遺失」
      之錄影帶所錄製內容認定究係由何人領取前揭款項。
（二）次查，證人丙○○於警訊、偵查及原審調查時雖迭指稱：盜領者肯定係被告等
      語。惟曾與證人丙○○一同看過前揭影帶內容之證人壬○○於原審調查時供稱
      ：「影像中不像被告」、「我看不像，走態也不像，帶中女孩面孔五官不是很
      清楚，有些模糊，我依體型、身材（認）不像被告」；於本院調查中證稱：「
      只有髮型與面貌類似，：：提款人的體型與被告不太一樣」等語。從而，證人
      丙○○前揭指認恐係出於誤認而頗值存疑。
（三）證人丙○○雖稱：伊曾向大福商務旅館職員乙○○查證，存款遭領當日，乙○○曾與被告見面，被告當時所穿衣服顏色與錄影帶中盜領之人穿著相符，堪
      認本件盜領存款應係被告所為云云。惟該監視錄影帶影像中提款人之體型、身
      材既不像被告，業據證人壬○○證述明確，尚難遽認該監視錄影帶影像中提款
      人即係被告，縱使被告當日穿著之衣服「顏色」與該監視錄影帶影像中之提款
      人偶有雷同，亦不足為被告不利之論據。
（四）又證人即警員甲○○於本院調查中證稱：「我的記憶上身是穿黃色衣服的，高
      度差不多，約一百六十公分左右，穿褲子或褲裝看不到」等語（見本院卷第一
      八三頁）。而證人壬○○於原審調查時則供稱：「提款的人是穿緊身綠色毛衣
      、黑色牛仔褲」等語（見本院卷第三十五頁），二者證述對於該監視錄影帶影
      像中之提款人當時所穿著衣服之「顏色」已有歧異，益徵證人丙○○所穿著衣
      服之「顏色」指認被告係該監視錄影帶影像中之提款人，殊嫌速論。
（五）綜上，檢察官上訴意旨指摘原判決不當，為無理由，應予駁回。
據上論斷，應依刑事訴訟法第三百六十八條判決如主文。
本案經檢察官沈明彥到庭執行職務
中    華    民    國      九十一  年        三      月      二十九      日
                              臺灣高等法院刑事第二十二庭
                                  審判長法  官  許  正  順
                                        法  官  林  明  俊
                                        法  官  邱  同  印
右正本證明與原本無異。
檢察官如不服本判決應於收受送達後十日內向本院提出上訴書狀，其未敘述上訴之理
由者並得於提起上訴後十日內向本院補提理由書（均須按他造當事人之人數附繕本）
。
                                        書記官  莊  昭  樹
中    華    民    國      九十一  年       四       月  一        日
